【裁判字號】    91,訴,1576
【裁判日期】    920528
【裁判案由】    水土保持法
【裁判全文】
臺北高等行政法院判決                            九十一年度訴字第一五七六號
                              .
    原      告  甲○○
    訴訟代理人  徐東昇  律師
    被      告  臺北市政府
    代  表  人  乙○○市長）.
    訴訟代理人  丙○○
                丁○○
右當事人間因水土保持法事件，原告不服行政院農業委員會中華民國九十一年四月十
七日（九一）農訴字第○九一○一○七五二四號訴願決定，提起行政訴訟，本院判決
如左：
    主  文
原告之訴駁回。
訴訟費用由原告負擔。
    事  實
壹、事實概要：
  一、緣原告先前曾因未擬具水土保持計畫申請主管機關核定，即於其所有坐落台北
      市○○區○○段一小段五五六號（下稱系爭土地）及鄰近等多筆山坡地為開挖
      整地，砌築塊石駁坎、舖設塊石駁崁、舖設廢磚磚料、闢路等行為，而自民國
      （下同）八十五年間起，即經被告連續多次處以罰鍰，並命其令停止一切非法
      開發使用行為（最後一次處分案號為九十年十月十二日府建四字第九０一六六
      二０二００號處分書，已於九十年十月十七日送達原告收受）。
  二、被告因此將上開土地列管查核，但原告卻不予理會，仍繼續在系爭土地上違規
      施工，而再為砌築塊石駁坎、興建鋼筋混凝土牆、階梯、溝渠等構造物之行為
      ，未停止上開非法開發使用行為，再次於九十年十二月十七日及同年月二十八
      日遭被告機關查獲。
  三、被告遂依水土保持法第三十三條規定，開立九十一年一月八日府建四字第０九
      一０一六二六二００號處分書予以處分並限期改正。該處分書規制內容如下：
    Ａ、裁處原告新台幣（下同）三十萬元罰鍰；
    Ｂ、停止一切非法開發使用行為；
    Ｃ、應於挖填地表儘速恢復農業使用、實施造林及實施全面植生復舊，並須於處
        分書收受之日起二十日內，完成植生覆蓋率達百分之七十以上；
    Ｄ、自行拆除及清除違規塊石駁坎、鋼筋混凝土牆、階梯、溝渠等構造物及清除
        廢棄物；
    Ｅ、完成上述指定改正事項後，應函報被告下級機關台北市政府建設局備查。
  四、原告不服上開處分，提起訴願，經行政院農業委員會以九十一年四月十七日農
      訴字第０九一０一０七五二四號訴願決定駁回原告之訴願，原告於收受訴願決
      定書後，猶未甘服，遂於法定期間內向本院提起行政訴訟。
貳、兩造訴訟上之聲明：
  一、原告部分：
      求為判決撤銷原處分及訴願決定。
  二、被告部分：
      求為判決駁回原告之訴。
參、兩造之爭點：
  一、原告部分：
    Ａ、按行政行為應受法律及一般法律原則之拘束；行政行為之內容應明確；行政
        行為，非有正當理由，不得為差別待遇；行政行為，應以誠實信用之方法為
        之，並應保護人民正當合理之信賴；行政機關行使裁量權，不得逾越法定之
        裁量範圍，並應符合法規授權之目的。行政程序法第四、五、六、八及十條
        分別著有明文。本件原處分、訴願決定就原告依法在自有農地墾耕之行為，
        惡用法律禁止或限制，造成原告財產之巨額損失，除違反比例原則外，並限
        制兩年內，暫停該地之開發申請，逾越法規授權，核屬違法。
    Ｂ、水土保持法之立法絕非在限制農民已完成開發使用的山坡地農耕用地的一切
        利用行為，而是在規範從未開發利用的山坡地，在該山坡地依「山坡地保育
        利用條例」、「山坡地保育利用條例施行細則」及「山坡地土地可利用限度
        分類標準」查定公告為「宜農」、「宜林」、「宜漁」、「宜牧」地後，要
        進行農、林、魚、牧之開發使用時，須做好水土保持措施，故要求須先擬具
        水土保持計劃送核。此觀水土保持法第八條第一項第二款及第十二條規定自
        明。被告指原告未先擬具水土保持計畫送核，即進行一切農耕及利用行為。
        然查在八十三年五月二十七號公布施行水土保持法前，原告耕作之山坡地農
        耕用地，早已完成開發使用（註：自五十五年起原告已於系爭山坡地之農耕
        用地上耕作迄今），且早已被地政機關依現況完成農耕用地「田」、「旱」
        地目之編定，因早已是農地，故於山坡地劃定公告後，亦不須查定公告為「
        宜農」地，並定防止超限利用之界限（註：原告之農地於七十九年三月一日
        被台北市政府公告劃入山坡地範圍）原告在該地經營、使用之行為應無水土
        保持法第十二條第一項規定之適用，即無「須先擬具水土保持計劃送核」之
        必要，而是應適用水土保持法第八條第一項第二款之規定，即「依水土保持
        技術規範實施水土保持處理與維護。」因此被告依據水土保持法第十二條第
        一項規定，並援引同法第二十三條第二項及三十三條第一項第二款、第二項
        做成行政處分，顯然係適用法令錯誤的行政處分。
    Ｃ、依行政院農委會於八十五年八月六日（八五）農林字第五０三０三七五Ａ號
        所公佈之「水土保持技術規範」第六條有關山坡地區內從事農、林、漁、牧
        地開發利用之水土保持處理與維護原則為「‧‧‧應依山坡地土地可利用限
        度分類標準查定結果合理利用，不得超限利用‧‧‧」同規範第七十六條第
        一項「土地利用現況調查之目的，在提供水土保持處理方法之選擇及水土保
        持相關設施規劃佈置之依據。‧‧‧」同條項第二款第三點明定「‧‧‧依
        山坡地土地利用現況調查作業應核對每筆土地之查定類別，以為實施水土保
        持處理之依據。」同規範第三八三條就農、林、漁、牧之開發利用規定「山
        坡地供農業使用者，應依山坡地可利用限度查定結果使用，不得超限利用。
        」設被告於七十九年三月一日公告原告所有農耕用地屬未作農地實施水土保
        持處理之依據，惟被告迄今從未依法作查定類別公告，已顯然有廢弛職務瀆
        職之刑責及行政疏失，且因此始原告在進行農業行為之際，受到不當行政處
        分之干預而蒙受鉅大損失。另一方面，在水土保持法公布實施後，若被告有
        依法律義務對原告之農地進行查定時，發現已完成開發、利用及經營農業，
        而無須公告惟「宜農」地，則又何須以水土保持法第十二條第一項規定相繩
        。
    Ｄ、依行政院農委會於八十五年六月廿九日（八五）農林字第五０三０三二五八
        Ａ號所公佈之「水土保持計劃審核及監督要點」第三十三條規定「依水土保
        持技術規範實施農地水土保持處理與維護之開挖整地，免擬具水土保持計劃
        。但仍應向主管機關申請並接受監督與指導」。同要點第三十條規定「於山
        坡地內從事農、林、漁、牧地（註：此應是指依法查定公告之「宜農」、「
        宜林」、「宜漁」、「宜牧」地）之開發利用所需之修築農路、開挖整地或
        整坡作業，在省市主管機關指定規模以下者，得以簡易水土保持申報書代替
        水土保持計劃‧‧‧」，顯然原告並未違反水土保持法第十二條第一項規定
        。退萬步言，若原告真的須先擬具水土保持計劃送核，那被告亦須公佈在「
        何種規模」下，得以簡易水土保持申報書代替水土保持計劃，然被告從未公
        佈。而原告只是單純從事農耕及農地利用、改良行為，被告妄加違法行政處
        分，令原告無法甘服。
    Ｅ、農民在耕作之山坡農地上作鋼筋混凝土牆、階梯及溝渠等構造物，皆是農耕
        上之必要設施，受憲法保障，亦屬水土保持法中水土保持處理與維護的獎勵
        行為，復依水土保持法之規定並不需要先擬具水土保持計畫送主管機關核可
        。被告誤認事實，且錯誤適用法律對原告處以罰鍰，亦令原告無法心服。又
        法律不溯既往及一事不再理，乃當然之法理，原告於七十八年間為農耕需要
        ，在系爭農地上整締造崁、修築水櫃水池等行為，既經被告機關已違反都市
        計劃法課罰在先，又豈能已違反水土保持法懲戒在後，被告違反法律不溯既
        往及一事不再理原則，其適用法律不當自屬違反法令。
    Ｆ、原告為一殷實之老農民，一生務農，自五十五年間取得台北市○○區○○段
        一小段五四三地號等多筆農地所有權後，即一直從事農業耕種，並整修駁崁
        ，興築水利設施等，以防止土壤流失及做好水土保持處理與維護，此皆應屬
        憲法保障財產權及農業耕作權之權利行使之正當行為，絕非被告原處分所指
        之「非法開發使用行為」。另外，地目早已被編定為「田、旱」地目，顯示
        系爭土地早已完成開發使用，為農耕用地不容置疑，原告在私有（自有）農
        地上，三十多年來運用科學技術，以興修水利、增進地方，改善農業環境，
        規劃土地利用，開發農業資源，促成農業工業化，此不僅有憲法第一百四十
        六條之保障，且原告同時花費鉅大成本做好水土保持之相關措施，亦為水土
        保持法之獎勵行為。今被告昧於良知及隱瞞真正農業耕作之事實並擅引水土
        保持法第十二條第一項規定而予以行政處分，其行為顯屬濫用職權及適用法
        律錯誤，致侵害原告行使憲法保障之農業耕作及財產權之權利。
    Ｇ、本案業經台北市議會分別於八十五年十二月二十六日下午二時、八十六年一
        月十一日上午十時，會同被告所屬建管處等單位至現場會勘，並做成會勘紀
        錄，認為該等設施有利於山坡地保育、水土保持及公共安全之維護，並屬於
        農耕行為及農業經營所必要，同時並無引起公共危險之虞及違反任何規定，
        應准予維持現狀，本案原訴願決定未審酌事實正確適用法律，造成枉誤，應
        予撤銷以保權益。
  二、被告部分：
    Ａ、按水土保持法第四條規定：「公、私有土地之經營或使用，依本法應實施水
        土保持處理與維護者，該土地之經營人、使用人、所有人，為本法所稱之水
        土保持義務人。」第八條規定：「下列地區之治理或經營、使用行為，應經
        調查規劃，依水土保持技術規範實施水土保持之處理與維護．．．五、於山
        坡地或森林區內開發建築用地．．．或其他開挖整地。」第十二條規定：「
        第八條第一項第三款至第四款之開發、經營或使用行為，以及於山坡地及森
        林區內從事農，林，漁，牧地之開發利用所需之修築農路、開挖整地或整坡
        作業，其水土保持義務人應先擬具水土保持計畫，送請主管機關核定．．．
        」第十三條規定：「第八條第一項第五款之開發、經營或使用行為，其水土
        保持義務人應先擬具水土保持計畫，送請主管機關核定，．．．」第二十三
        條第二項規定：「未依第十二條至第十四條規定之一擬具水土保持計畫送主
        管機關核定而擅自開發者，除依第三十三條規定按次分別處罰外，主管機關
        應令其停工，得沒入其設施及所使用之機具，強制拆除及清除其工作物，．
        ．．」第三十三條規定：「有下列情形之一者，處新臺幣六萬元以上三十萬
        元以下罰鍰：．．．二、違反第十二條至第十四條規定之一，未先擬具水土
        保持計畫或未依核定計畫實施水土保持之處理與維護者，或違反第二十三條
        規定，未在規定期限內改正或實施仍不合水土保持技術規範者。．．．前項
        各款情形之一，經繼續限期改正而不改正者或實施仍不合水土保持技術規範
        者，按次分別處罰，至改正為止，並令其停工，．．．」，合先敘明。
    Ｂ、茲對原告訴稱之各理由，逐一答辯如下：
      １、查原告未經申請核准，於前揭地號土地上違規開發使用等行為，業經被告
          於八十五年十二月十八日起查報、取締，並將歷次查獲違規施築構造物等
          行為，按次分別開立處分書處分（迄九十一年一月八日共計八十二張，含
          原告不服之被告九十一年一月八日府建四字第０九一０一六二六二００號
          處分書）並限期實施改正，惟原告未依歷次處分書規定停止一切非法開發
          使用行為且持續違規施工，被告遂依法予以處分，自無違誤。
      ２、原告所述：「．．．今原告在該地經營、使用之行為應無水土保持法第十
          二條第一項規定之適用，即『不須先擬具水土保持計畫送核』之必要．．
          ．」及「．．．另外，地目早已被編訂為「田、旱」地目，顯示該土地早
          已完成開發使用．．．」等二項，查原告之施工方式及所施做之工作物已
          屬水土保持法第十二條及第十三條規定之開發使用行為，此與地目之編訂
          為何並無關聯，水土保持義務人應依法擬具水土保持計畫送核，自無疑義
          。原告未依法令規定提出申請核准，即於前揭地號土地擅自施作鋼筋混凝
          土牆、階梯、溝渠等經營使用行為，即屬違規施工，自應受水土保持法之
          規範，此亦為被告依法行政及保障全體國民基本權利之立場，故原告顯係
          對法令之見解有誤。
      ３、至原告所述：「．．．被告亦須公佈在『何種規模』下得以簡易水土保持
          申報書代替．．．原告單純從事農耕及農地利用改良行為，諒必在可以簡
          易水保申報書代替之指定規模範圍內．．．」一節，查水土保持計畫審核
          及監督要點第三十六條略以：「於山坡地內從事農、林、漁、牧地之開發
          ．．．其規模未滿本細則第四條規定者，得以簡易水土保持申報書．．．
          」，而水土保持法施行細則第四條第二項規定：「直轄市或縣（市）主管
          機關『得』視轄區環境特性或需要，擬定較前項嚴格之條件，報請中央主
          管機關核定後實施」。依上開規定，得以簡易水土保持申報書代替水土保
          持計畫書之規模已於水土保持法施行細則明訂，諒不因被告是否公佈更嚴
          格之限制而令原告無所依循，況且原告自「水土保持法」公布施行迄今，
          從未擬具任何計畫書或申報書送請主管機關審查核可，故原告起訴狀中所
          述係推諉卸責之詞，至為明顯。
      ４、至於原告所述：「農民在耕作之山坡農地上作鋼筋混凝土牆、階梯、溝渠
          等構造物，皆是農耕上之必要的設施，．．．依水土保持法之規定並不需
          要先擬具水土保持計畫送主管機關核可．．．」及「．．．一直從事農業
          耕種，整修坡崁，．．．均屬憲法保障財產權及農業耕作權。」等二項，
          有關被告各項施政均在憲法及各項法令規範下為之，人民依法取得之土地
          所有權均受法律之保障與限制。基於都市均衡發展、農業土地之保護及土
          地合理規範利用，政府訂頒「都市計畫法」、「建築法」、「農業發展條
          例」及「水土保持法」等法令，旨在規範各種土地須合理與合法利用，以
          免因不當開發利用而影響他人或公眾安全。是以原告之行為除須符合國憲
          、國策、「都市計畫法」等相關法律、法令之使用目的，其興建鋼筋混凝
          土牆、階梯、溝渠等行為，亦須符合水土保持法及其相關技術規範等規定
          ，原告未先擬具水土保持計畫送審核可即擅自施工，被告對逾越法令之違
          規行為予以適法裁罰並無不當。
    理  由
壹、兩造爭執之要點：
  一、本件原告曾在台北市○○區○○段一小段五五六號之土地上從事開挖整地行為
      （包括砌築塊石駁坎、大型水櫃、興建鋼筋混凝土牆、階梯、溝渠等構造物等
      各種開發行為），在經被告多次制止處罰後（最後一次處分案號為九十年十月
      十二日府建四字第九０一六六二０二００號處分書，已於九十年十月十七日送
      達原告收受），仍未停止其開發行為，繼續在系爭土地上為砌築塊石駁坎、興
      建鋼筋混凝土牆、階梯、溝渠等構造物之開發使用行為，且於九十年十二月十
      七日及同年月二十八日又二次為被告查獲。被告機關因此再次以「原告未擬具
      水土保持計畫申請主管機關核定」為由，對其作成本件行政處分，處以罰鍰，
      並命其改正。
  二、原告認為系爭罰鍰與下命處分違法應予撤銷之理由略為：
    Ａ、水土保持法係適用於未開發之山坡地，系爭原告所有之土地早已開發完成供
        農耕使用，當不適用水土保持法。
    Ｂ、原告於系爭土地上整地，砌築駁坎、大型水櫃、興建土牆、溝渠等構造物，
        均屬農業使用，並不應適用水土保持法第十二條所定；須擬具水土保持計畫
        書像主管機關申請核准之程序。而應適用同法第八條第一項第二款之規定，
        即依水土保持技術規範實施水土保持。
    Ｃ、即令系爭土地之開發應事先申請核准，原告單純從事農耕及農地利用、改良
        行為，亦應以簡易水土保持申報書代替水土保持計畫。
  三、被告則基於以下理由認為原告主張為無理由：
    Ａ、水土保持法第十二條及第十三條規定之開法使用行為，與地目編訂並無關聯
        ，水土保持義務人應依法擬具水土保持計畫送核。原告未依法令規定提出申
        請核准，即於前揭地號土地擅自施作鋼筋混凝土牆、階梯、溝渠等經營、使
        用行為，即屬違規施工，應受水土保持法之規範。
   Ｂ、況且原告自「水土保持法」公布施行迄今，從未擬具任何計畫書或申報書送
       請主管機關審查核可，故謂應適用簡易水土保持申報書代替水土保持計畫云
       云係推諉卸責之詞，。
貳、本院之判斷：
  一、本案所涉及之相關法令：
    Ａ、水土保持法第四條：
        公、私有土地之經營或使用，依本法應實施水土保持之處理與維護者，該土
        地之經營人、使用人或所有人，為本法所稱之水土保持義務人。
    Ｂ、水土保持法第八條第一項：
        下列地區之治理或經營、使用行為應經調查規劃，依水土保持技術規範實施
        水土保持之處理與維護：
        一、．．．
        二、農、林、漁、牧地之開發利用。
        三、探礦、採礦、鑿井、採取土石或設置有關附屬設施
        四、．．．
        五、於山坡地或森林區內開發建築用地或設置公園、墳墓、遊憩用地、運動
            場地或軍事訓練場、堆積土石、處理廢棄物或其他開挖整地。
        ．．．．．．．
    Ｃ、水土保持法第十二條第一項：
        第八條第一項第三款至第四款之開發、經營或使用行為，以及於山坡地及森
        林區內從事農、林、漁、牧地之開發利用所需之修築農路、開挖、整地或整
        坡作業，其水土保持義務人應先擬具水土保持計畫，送請主管機關核定．．
        ．。
    Ｄ、水土保持法第十三條第一項：
        第八條第一項第五款之開發、經營或使用行為，其水土保持義務人應先擬具
        水土保持計晝，送請主管機關核定，‧‧其水土保持計畫未經主管機關核可
        前，各目的事業主管機關不得逕行核發開發或利用之許可‧‧‧
    Ｅ、水土保持法第二十三條第二項：
        未依第十二條至第十四條規定之一擬具水土保持計畫送主管機關核定而擅自
        開發者，除依第三十三條規定按次分別處罰外，主管機關應令其停工，得沒
        入其設施及所使用之機具，強制拆除及清除其工作物，所需費用，由經營人
        、使用人或所有人負擔，並自第一次處罰之日起兩年內，暫停該地之開發申
        請。．．．．．．．
    Ｆ、水土保持法第三十三條第一項、第二項：
      １、第一項：
          有下列情形之一者，處新台幣六萬元以上三十萬元以下罰鍰：
          一、．．．
          二、違反第十二條至第十四條規定之一，未先擬具水土保持計畫或未依核
              定計畫實施水土保持之處理與維護者，或違反第二十三條規定，未在
              規定期限內改正或實施仍不合水土保持技術規範者。
      ２、第二項：
          前項各款情形之一，經繼續限期改正而不改正者或實施仍不合水土保持技
          術規範者，按次分別處罰，至改正為止，並令其停工，得沒入其設施及所
          使用之機具，強制拆除及清除其工作物，所需費用，由經營人、使用人或
          所有人負擔。
  二、本案中被告機關對原告上開違章事實之認定，並無違反證據法則與經驗法則：
    Ａ、按本件原告早年即在「未先擬具水土保持計畫申請核定」之情況下，即擅自
        於系爭土地及附近多筆山坡地上為開挖整地，砌築塊石駁坎、大型水櫃等行
        為，曾連續多次遭被告處以罰鍰，並令停止一切非法開發使用行為等情，不
        惟有附於原處分卷之被告機關內部便箋為憑，且為原告所不否認，另有本院
        九十一年度訴字第三九號判決書一紙（為原告對被告機關之已往裁罰處分所
        提起之訴訟）可資佐證，應堪信為真實。
    Ｂ、而本件原處分作成之事實基礎則為：「被告機關之巡查員於九十年十二月十
        七日及同年月二十八日查獲原告仍持續從事上述開發使用行為，該山坡地上
        開挖整地、新建鋼筋混凝土構造物（水櫃）、堆砌塊石之違法施工行為」，
        此等待證事實有附於原處分卷中之上開函文、現場紀錄彩色照片等台北市政
        府與行政院公告山坡地之函文，可資佐證，且為原告所不否認，應堪信為真
        實。
  三、原處分作成，在法律解釋與適用上，亦無違誤可言：
    Ａ、依照前揭水土保持法之規定，應實施水土保持之處理與維護之土地，其土地
        之經營人、使用人或所有人，即該法所稱之水土保持義務人。職此，系爭土
        地既位處山坡地，應實施水土保持之處理與維護（該法第八條規定參照），
        原告是其所有人，自屬水土保持義務人。
    Ｂ、水土保持法第十二條第一項規定為：「第八條第一項第三款至第四款之開發
        、經營或使用行為，以及於山坡地及森林區內從事農、林、漁、牧地之開發
        利用所需之修築農路、開挖、整地或整坡作業，其水土保持義務人應先擬具
        水土保持計畫，送請主管機關核定，‧‧‧」，按照此項規定，凡從事該項
        規定所指行為者，即須擬具水土保持計畫，送請主管機關核定，明顯與系爭
        土地之地目編訂，或者系爭土地是否已經開發作為農耕使用無關。
    Ｃ、又原告屢屢主張其從事之開發行為係其在該地從事農耕活動所必須部分，本
        院認為，即令原告所述為實，於實際從事開發行為前應優先考量系爭土地上
        維護水土保持之必要性，亦即水土保持義務人之擬具計畫與申請核准之作為
        義務並不能因此解免，而原告農耕活動之需要應於主管機關審查水土保持計
        畫時，在比例原則之拘束下，就公益（山坡地水土保持）與私益（人民財產
        權與一般行動自由之維護）間進行合理之利益衡量。
    Ｄ、原告既為系爭土地之水土保持義務人，如其在該地上從事開挖、整地或整坡
        作業，即負有在實際從事開挖整地等工作前擬具水土保持計畫與申請主管機
        關核准之法律義務。
    Ｅ、而原告負有擬具水土保持計畫與申請主管機關核准之法律義務已如上述，原
        告卻怠於履行上述法律義務，此外更在未擬具水土保持計畫送請主管機關核
        定申請核准之情況下，逕為開發農地及建築用地所需之「砌築塊石駁坎、興
        建鋼筋混凝土牆、階梯、溝渠等構造物」等行為，，則依水土保持法第三十
        三條第二項、第一項及第二十三條規定，即不能無罰，此與其是否作農業使
        用無關。
  四、原告主張被告從未公布簡易水土保持申報書代替水土保持計劃一節，本院判斷
      如下：
    Ａ、查水土保持計畫審核及監督要點第三十六條略以：「於山坡地內從事農、林
        、漁、牧地之開發．．．其規模未滿本細則第四條規定者，得以簡易水土保
        持申報書代替水土保持計劃．．．」，水土保持法施行細則第四條第一項詳
        列其規模種類要件，第二項則規定：「直轄市或縣（市）主管機關得視轄區
        環境特性或需要，擬定較前項嚴格之條件，報請中央主管機關核定後實施」
        。
        【註】：水土保持法第四條之規定內容：
                本法第六條所稱水土保持之處理與維護在中央主管機關指定規模以
                上者，其規模如下：
                一、本法第八條第一項第一款、第六款至第八款所定之治理或經營
                    、使用行為；其水土保持之處理與維護費用在指定金額以上者
                    。
                二、農、林、漁、牧地之開發利用：
                  （一）於山坡地或森林區○○○○路：路基寬度在四公尺以上，
                        且長度在五百公尺以上，或路基總面積在二千平方公尺以
                        上者。但養護及路面處理工程，不在此限。
                  （二）於山坡地於森林區內開挖整地或整坡作業：面積在二公頃
                        以上者。
                三、探礦、採礦、鑿井或設置有關附屬設施：於山坡地或森林區內
                    依礦業法所為之探礦、採礦及其鑿井或設置附屬設施。
                四、採取土石：於山坡地或森林區內採取土石之土石方在五千立方
                              公尺以上者。
                五、修建鐵路、公路、其他道路或溝渠：
                  （一）於山坡地或森林區○○○○路、公路。
                  （二）於山坡地或森林區○○○○路以外之其他道路：路基寬度
                        在四公尺以上，且長度在五百公尺以上，路基總面積在二
                        千平方公尺以上者。但養護及路面處理工程，不在此限。
                  （三）於山坡地或森林區內修築溝渠：挖填土石方總和在五千立
                        方公尺以上者。
                六、於山坡地或森林區內開發、經營或使用行為：
                  （一）開發建築用地：建築面積在五百平方公尺以上者。
                  （二）開發高爾夫球場、設置公園、公墓、游憩用地、運動場地
                        、軍事訓練場或廢棄物處理場。
                  （三）堆積土石：土石方在五千立方公尺以上者。
                  （四）其他開挖整地：挖填土石方總和在五千立方公尺以上者。
                七、其他因土地開發利用，為維護水土資源及其品質，或防治災害
                    需實施之水土保持處理與維護：開挖整地面積在二千平方公尺
                    以上或挖填土石方總和在五千立方公尺以上者。
                直轄市或縣（市）主管機關得視轄區環境特性或需要，擬定較前項
                嚴格之條件，報請中央主管機關核定後實施。
                第一項第一款所稱之金額，由中央主管機關視水土保持處理與維護
                之性質，指定公告之。
    Ｂ、依上開規定，得以簡易水土保持申報書代替水土保持計畫書之規模已於水土
        保持法施行細則第四條第一項明訂，並不因被告是否公佈更嚴格之限制而令
        原告無所依循，況且原告既未指明其符合上開條文第一項所列各款中之何款
        規定。而自水土保持法公布施行迄今，原告從未擬具任何計畫書或申報書送
        請主管機關審查核可，是以原告之此部分主張，與事實不符，自不可採。
  五、有關原告主張系爭開發行為係行使憲法保障之權利部分：
    Ａ、土地所有權之行使依法負有社會義務，並非可以為所欲為，此觀憲法第一四
        三條第一項規定「中華民國領土內之土地屬於國民全體。人民依法取得之土
        地所有權，應受法律之保障與限制。私有土地應照價納稅，政府並得照價收
        買。」自明。
    Ｂ、政府訂頒「都市計畫法」、「建築法」、「農業發展條例」及「水土保持法
        」等法律，旨在規範各種土地之合理利用，以免因不當開發使用而影響公共
        利益或公眾安全。其中水土保持法之立法目的，即「為實施水土保持之處理
        與維護，以保育水土資源，函養水源，減免災害，促進土地合理利用，增進
        國民福祉」（第一條第一項），原告為水土保持法第四條規定之水土保持義
        務人，依同法第八條規定，對於其所有之山坡地之治理或經營、使用行為，
        有調查規劃及依水土保持技術規範實施水土保持之處理與維護之義務；依同
        法第十二條及第十三條規定，於開發、經營或使用前，有先擬具水土保持計
        畫送請主管機關核定之義務。原告主張其無水土保持法之適用，殊有誤會。
  六、又有關被告機關所為「命令原告限期改正」之規制性決定，其法規範基礎可以
      直接建立在水土保持法第三十三條第二項之具體規定，因此並無違反「法律保
      留原則」（此項法律觀點，與本院九十一年度訴字第三九號判決意旨不儘相同
      ），亦附此敘明之。
參、綜上所述，被告科處原告三十萬元罰鍰，並令立即停止一切非法開發使用行為（
    即令停工），限期自行拆除及清除違規工作物，屆時未辦理者，將由被告強制拆
    除及清除之，所需費用由原告負擔，並應於挖填地表儘速恢復農業使用、實施造
    林及實施全面植生復舊，並須於處分書收受之日起二十日內，完成植生覆蓋率達
    百分之七十以上；並無違法，訴願決定予以維持，亦無不合，原告徒執前詞訴請
    撤銷訴願決定及原處分，為無理由，應予駁回。
據上論結，本件原告之訴為無理由，爰依行政訴訟法第九十八條第三項前段，判決如
主文。
中      華      民      國    九十二    年      五      月    二十八    日
                                  臺北高等行政法院  第五庭
                                            審判長  法  官  張瓊文
                                                    法  官  黃清光
                                                    法  官  帥嘉寶
右為正本係照原本作成。
如不服本判決，應於送達後二十日內，向本院提出上訴狀並表明上訴理由，如於本判
決宣示後送達前提起上訴者，應於判決送達後二十日內補提上訴理由書（須按他造人
數附繕本）。
中      華      民      國    九十二    年      五      月    二十八    日
                                                    書記官  林麗美


司法院資訊處製作；財團法人民間司法改革基金會備份。
